臺灣高等法院刑事判決　　　　　　　　　　　　　九十三年度上更(一)字第六八號
　　上　訴　人　臺灣板橋地方法院檢察署檢察官
　　上　訴　人
　　即　被　告　丁○○
　　選任辯護人　盧　春　律師
右上訴人因被告偽造文書等案件，不服臺灣板橋地方法院八十九年度訴字第一五０一
號，中華民國八十九年十二月二十日第一審判決（起訴案號：臺灣板橋地方法院檢察
署八十八偵字第二四四七號、一六一六０號、八十九年度偵字第六五四號）提起上訴
，判決後，經最高法院發回更審，本院判決如左：
    主  文
原判決撤銷。
丁○○無罪。
    理  由
一、公訴意旨略以：被告丁○○於民國八十七年一月十五日，在台北縣中和市（起訴
    書誤載為新莊市○○○街二十五巷二弄三號一樓，以「侯思瑜」之別名自任會首
    ，召集含會首共計二十四會之互助會（以下簡稱甲互助會），約定會期自八十七
    年一月十五日起至八十八年十二月十五日止，每會會款新台幣（下同）二萬元，
    採內標制，每月十五日下午二時，在上址丁○○住處開標，詎丁○○因會款資金
    週轉困難，經濟已捉襟見肘，無支付能力，竟基於意圖為自己不法之所有之概括
    犯意，自八十八年四月間起，連續偽填不等金額之標金於標單上，向到場會員偽
    稱係庚○○、甲○○等人以電話寄標，足以生損害於庚○○、甲○○等活會會員
    信以為真，陷於錯誤而交付會款。嗣於八十八年五月倒會並逃匿無蹤後，甲○○
    、丙○○及乙○○等活會會員始發現互助會尚有八個會，竟有超過八位未得標之
    活會會員，始查知受騙。因認被告涉犯刑法第二百十六條、第二百二十條、第二
    百十條之行使偽造準私文書、同法第三百三十九條第一項之詐欺取財罪嫌。
二、按犯罪事實應依證據認定之，無證據不得推定其犯罪事實；不能證明被告犯罪者
    ，應諭知無罪之判決，刑事訴訟法第一百五十四條、第三百零一條第一項分別定
    有明文。又所謂認定犯罪事實之證據，係指足以認定被告確有犯罪行為之積極證
    據而言，如未發現相當證據，或證據不足以證明，自不能以推測或擬制之方法，
    以為裁判基礎。且告訴人之告訴，係以使被告受刑事訴追為目的，是其陳述是否
    與事實相符，仍應調查其他事實以資審認，始得為不利被告之認定。又認定不利
    於被告之事實，需依積極證據，茍積極證據不足為不利於被告事實之認定時，即
    應為有利於被告之認定，更不必有何有利之證據。次按，刑事訴訟上證明之資料
    ，無論其為直接證據或間接證據，均須達於通常一般人均不致於有所懷疑，而得
    確信其為真實之程度，始得據為有罪之認定，若其關於被告是否犯罪之證明未能
    達此程度，而有合理性懷疑之存在，致使無從形成有罪之確信，根據「罪證有疑
    ，利於被告」之證據法則，即不得遽為不利被告之認定，其以情況證據（即間接
    證據）斷罪時，尤須基於該證據在直接關係上所可證明之他項情況事實，本乎推
    理作用足以確證被告有罪，方為合法，不得徒憑主觀上之推想，將一般經驗上有
    利被告之其他合理情況逕予排除，此觀諸最高法院七十六年台上字第四九八六號
    、三十二年度上字六七號判例意旨亦甚明顯。又按，法院固應依職權調查證據，
    但並無蒐集證據之義務，法院調查之範圍以審判中案內所存在之一切證據為限，
    案內所不存在之證據，即不得責令法院為發現真實，應依職權從各方面詳加蒐集
    、調查，亦經最高法院八十七年度台非字第一號判決闡釋在案。
三、訊據被告丁○○固坦承於右揭時、地自任會首，召集含會首共二十四會之互助會
    等情，惟堅決否認有任何詐欺或偽造文書犯行，辯稱：乙○○已於八十七年十一
    月三日將活會權利轉讓與伊，伊已承受乙○○會員之權利義務，並於八十八年二
    月十五日以乙○○名義參加抽籤抽中後，將會款轉讓給庚○○收受，八十八年四
    月十五日因伊基於受讓互助會之轉讓而取得庚○○之互助會而以其名義抽籤標會
    ，應無冒標情事等語。是本件應予審酌者厥為被告究有無冒標庚○○、甲○○之
    互助會？經查：
(一)被告於八十七年一月十五日，在台北縣中和市○○街二十五巷二弄三號一樓之住
    處，以「侯思瑜」之別名自任會首，召集含會首共計二十四會之互助會，約定會
    期自八十七年一月十五日起至八十八年十二月十五日止，每會會款二萬元，採內
    標制，底標金額為二千五百元（自八十七年九月起限制最高底標金額為六千元）
    ，於每月十五日下午二時，在上址住處開標，嗣於八十八年五月停會等情，業據
    被告自承在卷，並經告訴人丙○○、甲○○及乙○○指述綦詳，及證人即互助會
    會員戊○○（即會單上編號六之洪文埩）、洪榮輝及黃世章證述屬實，復有互助
    會芳名錄影本、互助會中止合議書影本各一紙，以被告之夫蔡進聰為發票人、互
    助會會員丙○○、洪榮輝、黃世章、戊○○（本票上誤寫為埩）及甲○○為受款
    人之本票影本各一紙，以被告為發票人、告訴人乙○○為受款人之本票影本二張
    及告訴人丙○○寄發與被告之存證信函影本二紙在卷可稽，被告此部分之自白與
    事實相符，堪予採信。
(二)本件互助會，告訴人乙○○雖有參加，但已於八十七年十一月三日中途停會，將
    活會權利轉讓予被告，並簽訂「轉讓同意書」，經雙方會算後，被告應返還會款
    二十一萬元，由被告簽發合計二十一萬元之本票二張交由乙○○收執，被告並自
    八十八年五月起先後匯款二十一萬元予乙○○等情，已據被告供明，並有轉讓同
    意書、匯款明細表、匯款回條、互助會轉讓償清切結書、本票等在卷可按 (見本
    院更審卷第三六至四二頁)，證人己○○於本院更審調查中亦證稱有見證被告與
    告訴人間清償會款及交還本票事 (見本院更審卷第六０頁)，質之告訴人於偵查
    中亦自承「我在繳了十六會之後，因為需要用錢，就退出了互助會．．．」 (見
    他字第一一六九號卷第三六頁)；於本院上訴審調查時亦陳稱有於八十七年十一
    月將活會轉讓予被告，並承認有收受上開匯款等語 (見本院上訴卷第五八頁)，
    可見告訴人乙○○確有退出互助會而將活會權利轉讓予被告。至告訴人嗣後否認
    轉讓同意書係八十七年十一月三日所簽立，並陳稱：「那是在八十九年十一月三
    日在我家附近巷口寫的，內容由她寫，我只是簽名。：：（問：為何寫八十七年
    ？）我沒注意看，因在車內沒看清楚，她是叫我幫忙之意思。」云云，惟告訴人
    乙○○係於八十九年九月二十一日始提出告訴 (見六五五四號偵查卷)，如該「
    轉讓同意書」係出於事後勾串所為，且乙○○確未轉讓互助會之權利，被告既已
    於八十八年五月間倒會，何以於乙○○提出告訴之前，即自八十八年五月起陸續
    匯款予乙○○，且匯款全數會款二十一萬元？是告訴人乙○○上開陳述應與事實
    不合，尚難憑採。則被告既承受告訴人乙○○之活會權利，被告以乙○○名義參
    與標會，即無冒標及詐欺情事。
(三)被告於八十八年四月十五日投標時，書立「羅姐６０００」字樣之標單一紙，參
    與投標，惟未標得會款等情，固據告訴人丙○○、甲○○指訴明確，並經證人即
    互助會會員庚○○、戊○○、洪榮輝及黃世章於偵查中證述屬實，且有告訴人丙○○提出書寫「羅姐６０００」字樣之標單一紙在卷可稽，此復為被告所不爭。
    然查，被告係承受乙○○會員之權利義務後，於八十八年二月十五日以乙○○名
    義參加抽籤抽中後，將會款轉讓給庚○○收受，因而取得庚○○之互助會活會權
    利，乃於八十八年四月十五日以庚○○之名義參與標會等情，已據被告供明，而
    告訴人庚○○參加之二會互助會，據其陳稱：「我有標過 (互助會)，在一月十
    五日及二月十五日各標了一次．．．」、「我二次得標都是拜託被告幫我標的，
    我的標金是六千元」等語 (見同上他字卷第三五頁反面)，可見告訴人庚○○二
    次均係委由被告標會，並未親自到場標會，被告乃將八十八年二月十五日原由乙○○名義得標之會款轉讓予庚○○收受，爾後再於八十八年四月十五日以庚○○
    名義標會，被告主觀上即無冒標或不法所有之意圖，而況，八十八年二月份之互
    助會自不可能由告訴人庚○○與乙○○同時得標，是被告應無冒用告訴人乙○○
    與庚○○名義標會情事。
(四)被告雖曾於八十八年四月十五日以庚○○之名義標會，但並未得標，而係由顏幸
    絹得標等情，此據告訴人甲○○於原審審理中陳稱：「被告確實跟我說：：且說
    ：：八十八年三月十五日袁子根也以六千元得標，顏幸絹在八十八年四月也以六
    千元得標」等語（見原審八十九年十一月六日訊問筆錄）；告訴人丙○○亦陳稱
    ：「四月十五日標時，她（指被告）說『羅姐』是庚○○託她標的，但那次不是
    羅姐標到：：」等語可明（見原審八十九年十一月六日訊問筆錄），是該次（四
    月）標會既由顏幸絹得標，被告本於會首身分收取會款，且收得之會款亦須交予
    顏幸絹，被告實無再向其他活會會員訛稱甲○○得標，而使活會會員陷於錯誤交
    付會款之必要與可能，參以該互助會於八十八年五月間即停標，公訴人認被告自
    八十八年四月間起冒用甲○○名義標會，尚嫌無據。
四、此外，復查無其他積極證據足資證明被告有何偽造文書及詐欺犯行，被告犯罪即
    屬不能證明。原審未予詳察，遽為有罪之判決，容有未洽，公訴人上訴意旨認量
    刑過輕云云，非有理由，被告提起上訴，否認犯罪，為有理由，應由本院將原判
    決撤銷改判，另諭知被告無罪，用期適法。
據上論斷，應依刑事訴訟法第三百六十九條第一項前段、第三百六十四條、第三百零
一條第一項，判決如主文。
本案經檢察官王安明到庭執行職務。
中　　　華　　　民　　　國　　九十三　　年　　　四　　　月　　二十二　　日
                        臺灣高等法院刑事第七庭
                            審判長法  官  蘇  隆  惠
                                  法  官  施  俊  堯
                                  法  官  林  瑞  斌
右正本證明與原本無異。
檢察官如不服本判決，應於收受送達後十日內向本院提出上訴書狀，其未敘述上訴之
理由者並得於提起上訴後十日內向本院補提理由書（均須按他造當事人之人數附繕本
）。
                                  書記官  周  素  秋
中　　　華　　　民　　　國　　九十三　　年　　　四　　　月　　二十二　　日
